ACORDAO-COMPLETO-2349667

ACÓRDÃO 984/2019 ATA 14/2019 - PLENÁRIO

VISTOS, relatados e discutidos estes autos, originalmente, de Denúncia acerca de possíveis irregularidades que estariam ocorrendo no âmbito do Conselho Regional dos Representantes Comerciais do Paraná (Core/PR) , relativas a diversas áreas administrativas da autarquia, nesta oportunidade apreciando-se Embargos de Declaração opostos em face do Acórdão 3066/2018-TCU-Plenário (peça 38) ,
ACORDAM os Ministros do Tribunal de Contas da União, reunidos em sessão do Plenário, ante as razões expostas pelo Relator, em:
9.1. conhecer dos Embargos de Declaração interpostos pelo Conselho Regional dos Representantes Comerciais do Paraná (Core/PR) , para, no mérito, rejeitá-los; e
9.2. dar ciência ao embargante.

Embargos de declaração opostos contra acórdão que considerou parcialmente procedente denúncia sobre possíveis irregularidades que estariam ocorrendo no âmbito do Conselho Regional dos Representantes Comerciais do Paraná (Core/PR), relativas a diversas áreas administrativas daquele Conselho.

Conselho Regional de Representantes Comerciais do Estado do Paraná.

3. Interessados/Responsáveis/Recorrentes:
3.1. Interessado: Identidade preservada (art. 55, caput, da Lei 8.443/1992).
3.2. Responsável: Identidade preservada (art. 55, caput, da Lei 8.443/1992).
3.3. Recorrente: Identidade preservada (art. 55, caput, da Lei 8.443/1992).

13.1. Ministros presentes: José Mucio Monteiro (Presidente), Walton Alencar Rodrigues, Benjamin Zymler, Aroldo Cedraz, Raimundo Carreiro, Ana Arraes, Bruno Dantas e Vital do Rêgo.
13.2. Ministros-Substitutos presentes: Augusto Sherman Cavalcanti (Relator), Marcos Bemquerer Costa, André Luís de Carvalho e Weder de Oliveira.

AUGUSTO SHERMAN

Ministro-Substituto Augusto Sherman Cavalcanti.

Trata-se, originalmente, de denúncia acerca de possíveis irregularidades que estariam ocorrendo no âmbito do Conselho Regional dos Representantes Comerciais do Paraná (Core/PR) , relativas a diversas áreas administrativas da autarquia, apreciadas por meio do Acórdão 3066/2018-TCU-Plenário (peça 38) , na sessão de 12/12/2018.
Relembro que, naquela oportunidade, esta Corte acatou as justificativas apresentadas pelo presidente do Conselho Regional dos Representantes Comerciais do Paraná - Core/PR, em relação à contratação dos funcionários Fernando Guirau de Brito (Assessor de Planejamento do Core/PR) ; Marcos Vinicius Tod (Gerente-geral) ; Renato Regis Bertolini (chefe de Tecnologia da Informação - TI) ; Roger Luciano Francisco (contabilista chefe) ; e Willian Tomasi Perin (assessor Jurídico) , para prestação de serviços, sem a realização de concurso público.
Na presente oportunidade, apreciam-se Embargos de Declaração opostos pelo Core/PR (peça 49) , por meio de seu Procurador, Sr. Willian Tomasi Perin.
Os Embargos manejados referem-se, sobretudo, ao seguinte trecho do Voto condutor do Acórdão 3066/2018-TCU-Plenário (peça 39) :
"13.	No presente caso, inobstante inexistam nos autos normativo que tenha instituído os cargos em comissão do Core/PR ou correspondentes atribuições, consoante aponta a unidade técnica, é possível considerar que os cargos mencionados no ofício de audiência, à exceção do assessor jurídico, Sr. Willian Tomasi Perin, se referiram a cargos de chefia e direção. Trata-se de juízo perfunctório, realizado a partir do nome de cada cargo e da plausibilidade das atividades descritas pelo responsável em resposta à audiência (peça 32, p. 3-7) e constantes dos respectivos contratos de trabalho (peça 20) . 
14.	Em relação ao assessor jurídico, Sr. Willian Tomasi Perin, seu contrato de trabalho (peça 20, p. 74-75) prevê o acompanhamento de 'todas as medidas judiciais na esfera administrativa e/ou contenciosa envolvendo o CORE' e 'participação nas reuniões ordinárias e extraordinárias no CORE/PR, para apresentação dos relatórios mensais referentes a área jurídica'.
15.	Assim, relativamente aos termos da audiência (peça 25) e aos elementos atualmente constantes dos autos, em especial a análise oferecida pela unidade técnica (peça 34) , não é possível infirmar as alegações do responsável quanto às atribuições de assessoramento do mencionado empregado. 
16.	Com efeito, com as devidas vênias, entendo que não merecem ser rejeitadas as justificativas do Sr. Paulo César Nauiack." (g.n.) 
Nos presentes aclaratórios (peça 49, p. 6) , a unidade jurisdicionada, por meio de seu Procurador, reafirma que as atividades por ele exercidas "são de coordenação e assessoramento superior", questionando-se, em síntese, o seguinte:
"Com os argumentos acima exposto, fica evidente a omissão quanto a análise das atividades de coordenação/assessoramento superior exercidas pelo Sr. Willian Tomasi Perin, não sendo certo determinar o afastamento (exoneração) do cargo ocupado no CORE/PR, simplesmente pela nomenclatura do cargo exercido. 
O fato do Sr. Willian também exercer atividades correlatas à um empregado de carreira são motivadas pela total ausência de outros assessores jurídicos (o assessor jurídico concursado pediu demissão) , o que se está corrigindo com um concurso público para contratação de tais profissionais." (g.n.) 
	
	É o relatório.

8.1. Willian Tomasi Perin (50773/OAB/PR) e outros, representando Conselho Regional de Representantes Comerciais do Estado do Paraná.

Não atuou.

EMBARGOS DE DECLARAÇÃO. AUSÊNCIA DE OMISSÃO OU OBSCURIDADE. CONHECIMENTO. REJEIÇÃO. AUSÊNCIA DE SUCUMBÊNCIA.

DENÚNCIA (DEN)

Secretaria do TCU no Estado do Paraná (Sec-PR).

Trata-se, originalmente, de denúncia acerca de possíveis irregularidades que estariam ocorrendo no âmbito do Conselho Regional dos Representantes Comerciais do Paraná (Core/PR) , relativas a diversas áreas administrativas da autarquia, apreciadas por meio do Acórdão 3066/2018-TCU-Plenário (peça 38) , na sessão de 12/12/2018.
Relembro que, naquela oportunidade, esta Corte acatou as justificativas apresentadas pelo presidente do Conselho Regional dos Representantes Comerciais do Paraná - Core/PR em relação à contratação dos funcionários Fernando Guirau de Brito (Assessor de Planejamento do Core/PR) ; Marcos Vinicius Tod (Gerente-geral) ; Renato Regis Bertolini (chefe de Tecnologia da Informação - TI) ; Roger Luciano Francisco (contabilista chefe) ; e Willian Tomasi Perin (assessor Jurídico) , para prestação de serviços, sem a realização de concurso público.
Na presente oportunidade, apreciam-se Embargos de Declaração opostos pelo Core/PR (peça 49) , por meio de seu Procurador, Sr. Willian Tomasi Perin, referindo-se, em síntese, ao seguinte trecho do Voto condutor do Acórdão 3066/2018-TCU-Plenário (peça 39) :
"13.	No presente caso, inobstante inexistam nos autos normativo que tenha instituído os cargos em comissão do Core/PR ou correspondentes atribuições, consoante aponta a unidade técnica, é possível considerar que os cargos mencionados no ofício de audiência, à exceção do assessor jurídico, Sr. Willian Tomasi Perin, se referiram a cargos de chefia e direção. Trata-se de juízo perfunctório, realizado a partir do nome de cada cargo e da plausibilidade das atividades descritas pelo responsável em resposta à audiência (peça 32, p. 3-7) e constantes dos respectivos contratos de trabalho (peça 20) . 
14.	Em relação ao assessor jurídico, Sr. Willian Tomasi Perin, seu contrato de trabalho (peça 20, p. 74-75) prevê o acompanhamento de 'todas as medidas judiciais na esfera administrativa e/ou contenciosa envolvendo o CORE' e 'participação nas reuniões ordinárias e extraordinárias no CORE/PR, para apresentação dos relatórios mensais referentes a área jurídica'.
15.	Assim, relativamente aos termos da audiência (peça 25) e aos elementos atualmente constantes dos autos, em especial a análise oferecida pela unidade técnica (peça 34) , não é possível infirmar as alegações do responsável quanto às atribuições de assessoramento do mencionado empregado. 
16.	Com efeito, com as devidas vênias, entendo que não merecem ser rejeitadas as justificativas do Sr. Paulo César Nauiack." (g.n.) 
Em relação a este trecho do Voto condutor, a unidade jurisdicionada, por meio de seu Procurador, reafirma que as atividades por ele exercidas "são de coordenação e assessoramento superior", questionando-se, em suma, o seguinte:
"Com os argumentos acima exposto, fica evidente a omissão quanto a análise das atividades de coordenação/assessoramento superior exercidas pelo Sr. Willian Tomasi Perin, não sendo certo determinar o afastamento (exoneração) do cargo ocupado no CORE/PR, simplesmente pela nomenclatura do cargo exercido. 
O fato do Sr. Willian também exercer atividades correlatas à um empregado de carreira são motivadas pela total ausência de outros assessores jurídicos (o assessor jurídico concursado pediu demissão) , o que se está corrigindo com um concurso público para contratação de tais profissionais." (g.n.) 
Preliminarmente, entendo que os aclaratórios merecem ser conhecidos. 
Apesar de a unidade jurisdicionada ter sido notificada do decisum em 7/3/2019 (peça 46) , não se pode afastar o fato de o Procurador do Core/PR, Sr. Willian Perin, ter obtido vista e cópia integral dos autos antes mesmo da notificação, na data de 6/2/2019 (peças 41-42) . Inobstante, mesmo considerando que os presentes Embargos foram manejados apenas em 18/3/2019 e que esses poderiam ser considerados intempestivos à luz do disposto no art. 183, inciso II, c/c o art. 287, § 1º, do RI/TCU, ante a possibilidade de utilização de ambos os termos a quo, considero que seu mérito merece ser apreciado. 
A despeito do seu conhecimento, o acórdão vergastado não merece reparos.
Nos termos do disposto no art. 37, inciso V, in fine, do texto constitucional, alguns dos empregados foram enquadrados em atribuições de "direção e chefia", ao passo que o assessor jurídico foi enquadrado na atribuição de "assessoramento", daí a exceção mencionada no item 13 do Voto condutor.
De mais a mais, não se pode desconsiderar o acatamento das justificativas apresentadas pelo Presidente do Core/PR, por meio da deliberação guerreada, e a ausência de expedição de medidas estruturantes a respeito da situação objeto da denúncia. No mesmo sentido, não foi exarada determinação a respeito do afastamento ou da exoneração do Procurador, diferentemente do que se alega à peça 49, p. 6, tópico 4.
Com efeito, além da inexistência de obscuridade ou omissão, destaco a ausência de sucumbência por parte da unidade jurisdicionada ou do respectivo Procurador
Ante o exposto, manifesto-me por que o Tribunal aprove o acórdão que ora submeto à deliberação deste Colegiado.
TCU, Sala das Sessões Ministro Luciano Brandão Alves de Souza, em 24 de abril de 2019.
AUGUSTO SHERMAN CAVALCANTI 
Relator